【裁判字號】    94,訴,1647
【裁判日期】    950127
【裁判案由】    履行契約
【裁判全文】
臺灣臺南地方法院民事判決              94年度訴字第1647號
原        告  甲○○
訴訟代理人    蔡進欽律師
              蘇正信律師
              蔡弘琳律師
被        告  戊○○
兼訴訟代理人  丁○○
被        告  乙○○○
訴訟代理人    丙○○
上列當事人間請求履行契約事件，經本院於民國95年1月16日言
詞辯論終結，判決如下：
    主      文
原告之訴駁回。
訴訟費用由原告負擔。
    事實及理由
一、原告起訴主張：
  (一)緣被告戊○○、乙○○○及丁○○之被繼承人鄭瑞香等三人
    ，前於民國七十五年三月六日共同將其三人所有坐落在台南
    縣新化鎮○○段二○一五地號及二○一六地號等二筆土地合
    併劃出一○一‧六四坪（換算後為三三六平方公尺）出售予
    原告甲○○，原告並於簽約同時付清全部價金新台幣（下同
    ）一百七十二萬七千八百八十元，此有不動產買賣契約書及
    土地登記謄本共三份可參。
  (二)按兩造於買賣土地當時受限於舊土地法第三十條第一項之規
    定，私有農地所有權之移轉，其承受人以能自耕者為限，並
    不得移轉為共有，無法辦理所有權移轉登記，被告爰先將出
    售之土地移轉原告占有，並於上揭不動產買賣契約書第八條
    約定，「前項買賣之土地日後可辦理分割時，乙方（即被告
    ）應即日分割後移轉登記給甲方（即原告）取得，乙方不得
    刁難推諉」等語。迨至八十九年一月二十六日經總統令刪除
    土地法第三十條之規定，依約被告戊○○、乙○○○及被繼
    承人鄭瑞香即負有所有權移轉登記之義務。
  (三)惟鄭瑞香嗣於九十四年九月二十三日死亡，其所有二○一六
    地號土地應有部分已由被告丁○○取得，依法丁○○自負有
    移轉登記之責。而本件買賣之土地面積計一○一‧六四坪，
    換算後為三三六平方公尺【計算式：101.640÷0.3025＝336
    】，再依被告出售土地占各該所有土地面積及持分比例，被
    告應負擔移轉應有部分如下：戊○○計二○三平方公尺（
    佔六一‧四○七五坪）、乙○○○計八○平方公尺（佔二
    四‧二坪）、丁○○計五三平方公尺（佔一六‧○三二五
    坪）。為此依據買賣及繼承之法律關係，請求判決：(1)被告
    戊○○應將其所有坐落在台南縣新化鎮○○段二○一五地號
    土地之所有權應有部分一○八六分之二○三移轉登記予原告
    、(2)被告乙○○○應將其所有坐落在台南縣新化鎮○○段二
    ○一六地號土地之所有權應有部分八二二六分之八○移轉登
    記予原告、(3)被告丁○○應將其所有坐落在台南縣新化鎮○○段二○一六地號土地之所有權應有部分八二二六分之五三
    移轉登記予原告。
  (四)對被告抗辯所為之陳述：
  1.土地法係在八十九年一月二十六日始修正通過刪除第三十條
    之限制，故時效應自八十九年一月二十八日起算，被告主張
    應自訂約日起算十五年時效，係誤會法律之規定。
  2.農業發展條例中有關農地農用及最小分割面積之限制規定，
    是在分割時始有的限制，本件係請求移轉所有權登記，應不
    受該規定之限制。
  3.兩造簽立系爭買賣契約時，本係約定被告應負責將土地辦理
    分割後，再移轉登記予原告，故始在契約第八條記載「日後
    可辦理分割時，乙方應即日分割後移轉登記給甲方取得」，
    其文字內容雖未載明待日後可辦理移轉時再為辦理等字樣，
    但其真意應係有包括待日後可以移轉所有權時再為移轉所有
    權之登記之意。現法令已修正通過，未再限制須有自耕能力
    者始能登記為所有人，而系爭土地上設定有鉅額抵押權，被
    告等人遲未辦理分割登記，原告為求保障自身權益，不得已
    始提出本件訴訟。
二、被告方面則請求駁回原告之訴，並以下列情詞置辯：
  (一)被告戊○○、丁○○部分：
  1.本件訂約至今已逾二十年，依法原告的登記請求權已罹於時
    效，不能請求被告等人為移轉登記。
  2.倘法院認為本件請求權未罹於時效消滅，然依現行法令規定
    ，農地分割之最小面積要有二千五百平方公尺，被告賣給原
    告的面積不足上開規定，依法尚無法分割，依兩造簽訂之買
    賣契約書第八條規定，係指待土地可以辦理分割時，原告才
    能要求被告配合辦理分割，然本件原告已在土地上興建房屋
    ，且買受範圍未達法定農地分割之最小面積限制，根本無從
    辦理移轉及分割登記，則原告逕指本件已符契約第八條之約
    定，被告應配合辦理移轉登記，並無理由。
  (二)被告乙○○○部分：
    當初原告是向被告表示要買地耕種，所以乙○○○才同意出
    售部分土地予原告，原告買受後，即將被告出售之土地作為
    興建房屋之用，違反現行法令中農地農用之限制規定，故無
    從辦理移轉登記及分割，如原告能夠提出公所核發之農地農
    用證明書，可以辦理分割登記，被告即願配合辦理所有權移
    轉登記及分割登記。
三、兩造不爭執之事實：
  (一)被告戊○○、乙○○○及被告丁○○之被繼承人鄭瑞香三人
    ，於七十五年三月六日與原告簽立買賣契約書，將戊○○所
    有坐落在台南縣新化鎮○○段二○一五地號、地目田、面積
    一○八六平方公尺、權利範圍全部之土地，及乙○○○、鄭
    瑞香二人共有坐落在同段二○一六地號、地目田、面積八二
    二六平方公尺、權利範圍乙○○○八分之三、鄭瑞香四分之
    一之土地，自「向道路分割南北為寬度三十二台尺並行至後
    面地，面積為一○一‧六四○坪」，出售予原告，每坪地議
    價為一萬七千元，總計一百七十二萬七千八百八十元全數付
    清。
  (二)原告訂立系爭買賣契約時，並無自耕能力，且其買受上開土
    地後，業在土地上興建房屋居住使用。
四、得心證之理由：
    本件兩造所爭執者，在於原告得否依據前開買賣契約請求被
    告等人辦理土地所有權移轉登記？茲將本院意見分別表示如
    下：
  (一)有關被告戊○○、丁○○二人辯稱本件訂約至今已逾二十年
    ，依法原告之移轉登記請求權已罹於時效，不能請求被告等
    人為移轉登記等語，經查，前開買賣契約固簽訂於七十五年
    三月六日，然依據該買賣契約第八條前段載明：「其他約定
    事項(1)前項買賣之土地日後可辦理分割時，乙方（即被告）
    應即日分割後移轉登記給甲方（即原告）取得，乙方不得刁
    難推諉」等語，自堪認該買賣契約訂有「系爭買賣土地可辦
    理分割時再為分割登記」此一條件，而農業發展條例第三十
    條前段規定：「每宗耕地，不得分割及移轉為共有」之「農
    地細分禁止」之限制，乃係在八十九年一月二十六日始修正
    通過刪除，因此原告如欲依該買賣契約請求分割後移轉登記
    （按：本院認系爭買賣契約因另違反「農地農有限制」致給
    付不能而無效，詳如後述），亦應自上開條文刪除後起算時
    效，而自八十九年一月二十六日修正通過刪除農業發展條例
    第三十條前段規定，於同年月二十八日施行起算，迄今尚未
    逾十五年，是被告戊○○、丁○○等二人辯稱原告之移轉登
    記請求權已罹於時效等語，自非可採。
  (二)按八十九年一月二十六日修正前之土地法第三十條第一項前
    段規定：「私有農地所有權之移轉，其承受人以能自耕者為
    限，並不得移轉為共有」。又按以不能之給付為契約標的者
    ，其契約為無效；但其不能情形可以除去，而當事人訂約時
    並預期於不能之情形除去後為給付者，其契約仍為有效，民
    法第二百四十六條第一項定有明文。按以不能之給付為契約
    之標的，如其不能情形可以除去，而當事人訂約時並預期於
    不能之情形除去後為給付者，依民法第二百四十六條第一項
    但書規定，固應認其契約仍為有效。惟在不能之情形除去前
    ，債權人尚不得據以對債務人為給付之請求（最高法院七十
    年台上字第四五三七號判例意旨參照）。本件系爭二筆土地
    之編定使用地類別均係「農牧用地」，有土地登記謄本二份
    在卷可按，且為兩造所不爭執，又依農業發展條例第三條第
    十一款規定：農牧用地係屬耕地，而原告亦不否認其訂立前
    開買賣契約時，並無自耕能力，是縱使系爭買賣契約第八條
    前段約明：「其他約定事項(1)前項買賣之土地日後可辦理分
    割時，乙方（即被告）應即日分割後移轉登記給甲方（即原
    告）取得，乙方不得刁難推諉」等語，然核該文義，亦僅針
    對「農地細分禁止（包括不得分割及移轉為共有）」之限制
    ，約定將來得履行時始負履行義務之條件，尚難自其文字之
    用詞來認定該買賣契約同時有針對「農地農有」此部分之限
    制，約定將來得履行時始負履行義務之條件。蓋「農地細分
    禁止政策」與「農地農有政策」，分屬二種重要之農業政策
    ，因此分別規定在修正前之農業發展條例第三十條第一項以
    及舊土地法第三十條第一項，農業政策可能僅放寬其一，亦
    可能同時放寬，是原告主張上述契約條款文字內容雖未載明
    「待日後可辦理移轉時再為移轉辦理」等字樣，但其真意應
    係有包括待日後可以移轉所有權時再為移轉所有權之登記之
    意云云，自非可採。且農地農有政策乃舊土地法時期保護農
    民之重要政策，為避免當時不具自耕農身分之人以脫法行為
    購買農地，對當時「農地農有」限制，約定將來得履行時始
    負履行義務之條件者，應作嚴格之文義解釋，亦即如非明文
    約定，均應認定未為此約定，否則將使當時保護農民之「農
    地農有」政策落空，因此，系爭買賣契約既無為「待買受人
    即原告甲○○有自耕能力時方為移轉登記」之明文約定，系
    爭買賣契約即因訂約當時原告無自耕能力，即屬以不能之給
    付為標的而無效，從而，原告依據無效之契約為本件請求，
    自屬無據。
  (三)又查，系爭買賣契約第一條不動產標示之備註欄記載：「向
    道路分割南北為寬度三十二台尺並行至後面地，面積為一○
    一‧六四○坪」等語，足見系爭買賣契約買賣之標的乃係「
    特定範圍之土地」，並非「應有部分」，而「特定範圍之土
    地」與「應有部分」在我國物權法乃分屬不同之權利，姑且
    不論本院已認定系爭買賣契約為無效之契約，原告買受者乃
    「特定範圍之土地」，其起訴請求被告應移轉「應有部分」
    ，亦與系爭買賣契約相違。
  (四)再查，系爭買賣契約第八條前段載明：「其他約定事項(1)前
    項買賣之土地日後可辦理分割時，乙方（即被告）應即日分
    割後移轉登記給甲方（即原告）取得，乙方不得刁難推諉」
    等語，亦即約定將來得分割時始負履行義務之條件，惟按依
    據現行農業發展條例第十六條第一項及該項第四款規定：每
    宗耕地分割後每人所有面積未達○．二五公頃者，不得分割
    。但有下列情形之一者，不在此限：四本條例中華民國八十
    九年一月四日修正施行前之共有耕地，得分割為單獨所有。
    經查，系爭土地中之新化鎮○○段二○一五地號土地僅有一
    千零八十六平方公尺，有該土地登記謄本可稽，已不符合上
    開分割農地之最小面積限制，且原告即使取得系爭土地之應
    有部分（按：本院認系爭買賣契約之標的係「特定範圍之土
    地」，並非「應有部分」，原告無權請求被告移轉「應有部
    分」），亦不屬於八十九年一月四日修正施行前之共有人，
    其無權請求分割，更屬昭然，則系爭買賣契約第八條前段所
    定將來得分割時始負履行義務之條件則尚未成就，原告起訴
    請求被告履行系爭買賣契約之義務，亦於法無據。
  (五)綜上所述，原告依據系爭買賣契約，請求被告戊○○應將其
    所有坐落在台南縣新化鎮○○段二○一五地號土地之所有權
    應有部分一○八六分之二○三移轉登記予原告、被告乙○○○應將其所有坐落在台南縣新化鎮○○段二○一六地號土地
    之所有權應有部分八二二六分之八○移轉登記予原告、被告
    丁○○應將其所有坐落在台南縣新化鎮○○段二○一六地號
    土地之所有權應有部分八二二六分之五三移轉登記予原告，
    均為無理由，不應准許，應予駁回
五、結論：本件原告之訴為無理由，依民事訴訟法第七十八條，
    判決如主文。
中    華    民    國    95    年    1     月    27    日
                  民事第一庭    法  官  張家瑛
以上正本係照原本作成。
如對本判決上訴，須於判決送達後20日內向本院提出上訴狀。
中    華    民    國    95    年    1     月    27    日
                                書記官  蔡蘭櫻


司法院資訊處製作；財團法人民間司法改革基金會備份。
